ACORDAO-COMPLETO-2536504

ACÓRDÃO 2419/2022 ATA 15/2022 - SEGUNDA CÂMARA

VISTOS, relatados e discutidos estes autos em que se aprecia ato de concessão de aposentadoria em favor de Lenora Ferreira Costa Freitas no cargo de técnica do seguro social no Instituto Nacional do Seguro Social (INSS) ,
ACORDAM os Ministros do Tribunal de Contas da União, reunidos em Sessão da Segunda Câmara, diante das razões expostas pelo Relator, com fundamento no art. 71, III, da Constituição Federal de 1988, nos arts. 1º, V, e 39, II, da Lei 8.443/1992 e nos arts. 1º, VIII, 259, II, 260, § 1º, e 262, caput e § 2º, do Regimento Interno do TCU, em:
9.1. considerar legal o ato de concessão de aposentadoria em favor de Lenora Ferreira Costa Freitas, autorizando-lhe o registro;
9.2. determinar ao Instituto Nacional do Seguro Social que:
9.2.1. no prazo de 15 (quinze) dias, contados a partir da ciência desta deliberação, sob pena de responsabilidade solidária da autoridade administrativa omissa, adote providências para regularização da falha financeira referente às parcelas judiciais de URV (3,17%) , com a exclusão do pagamento das rubricas impugnadas, e;
9.2.2. comunique à servidora aposentada acerca do teor deste acórdão;
9.2.3. encaminhe ao Tribunal, no prazo de 30 (trinta) dias contados da ciência desta decisão, os comprovantes de que a interessada tomou ciência do inteiro teor desta deliberação;
9.3. notificar a unidade jurisdicionada a respeito desta deliberação;
9.4. restituir os autos à Sefip, para que monitore o cumprimento das determinações constantes do item 9.2 e represente ao TCU em caso de descumprimento.

APOSENTADORIA. Atos de Aposentadoria de LENORA FERREIRA COSTA FREITAS da unidade emissora Instituto Nacional do Seguro Social.

Segunda Câmara

3. Interessada: Lenora Ferreira Costa Freitas (técnica do seguro social, CPF XXX.707.560-XX)

13.1. Ministros presentes: Bruno Dantas (Presidente), Augusto Nardes, Aroldo Cedraz e Antonio Anastasia (Relator).
13.2. Ministro-Substituto presente: André Luís de Carvalho.

ANTONIO ANASTASIA

Aprecia-se ato de aposentadoria (peça 4) em favor de Lenora Ferreira Costa Freitas no cargo de técnica do seguro social no Instituto Nacional do Seguro Social (INSS) .
2. Reproduzo a seguir a instrução Sefip (peça 6) , ratificada por um dos diretores da unidade (peça 7) , sob delegação de competência do secretário, e pelo Ministério Público (peça 8) , no sentido de considerar ilegal a inativação:
"INTRODUÇÃO
Trata-se de ato de aposentadoria, submetido, para fins de registro, à apreciação do Tribunal de Contas da União (TCU) , de acordo com o art. 71, inciso III, da Constituição Federal.  O ato foi cadastrado e disponibilizado ao TCU por intermédio do Sistema e-Pessoal, na forma do art. 2º e 4º da Instrução Normativa TCU 78/2018.
O ato desse processo pertence às seguintes unidades:
Unidade emissora: Instituto Nacional do Seguro Social.
Unidade cadastradora:  Instituto Nacional do Seguro Social.
Subunidade cadastradora: Gerência Executiva - Porto Alegre/RS.
EXAME TÉCNICO
Procedimentos aplicados
Os procedimentos para exame, apreciação e registro de atos de pessoal encontram-se estabelecidos na Instrução Normativa TCU 78/2018 e na Resolução TCU 206/2007. Essas normas dispõem que os atos de pessoal disponibilizados por meio do e-Pessoal devem ser submetidos previamente a críticas automatizadas, com base em parâmetros predefinidos.
As críticas das informações cadastradas na etapa de coleta do ato foram elaboradas e validadas levando-se em conta as peculiaridades de cada ato. Os itens verificados nessa etapa são inerentes a dados cadastrais, fundamentos legais, mapa de tempo, ficha financeira, assim como eventuais ocorrências de acumulação. Trata-se de verificações abrangentes, minuciosas e precisas e sem a necessidade de ação humana e, portanto, menos suscetível a falhas. As críticas aplicadas estão discriminadas no sistema, no Menu e-Pessoal, opção 'Crítica', que podem ser acessadas mediante concessão de perfil específico a servidores do TCU responsáveis pela análise.
Além das críticas automatizadas, há verificação humana adicional no caso de haver alertas do sistema ou informações não formatadas, como esclarecimentos do gestor ou do controle interno.  
As críticas também consideram os registros do Sistema Integrado de Administração de Recursos Humanos (Siape) . O Siape disponibiliza informações atualizadas sobre as parcelas que integram os proventos, diferentemente, portanto, do e-Pessoal, que informa as parcelas no momento do registro do ato. 
Essa confrontação com o Siape fornece uma visão atual e verdadeira da situação, o que permite descaracterizar irregularidades e inconsistências que, embora constantes do e-Pessoal, já foram corrigidas.
As verificações detectadas no ato encontram-se discriminadas na aba de pendências do ato no sistema e-Pessoal, bem como no espelho do ato contemplado por esta instrução.
Exame das Constatações
Ato: 92596/2019 - Inicial - Interessado: LENORA FERREIRA COSTA FREITAS - CPF: XXX.707.560-XX
Parecer do Controle Interno: considerar o ato Legal com esclarecimentos. Justificativa:  A servidora 0257977 percebe uma rubrica salarial de R$ 7,77 proveniente de decisão judicial não transitada em julgado, no âmbito da Ação Ordinária nº 95.0021208-0 - 9ª Vara Federal de Porto Alegre/RS (questão dos 3,17%) . Cabe-nos salientar, contudo, que a servidora firmou termo de opção pela Carreira do Seguro Social.
Constatações e análises: 
1.1.1. O Controle interno emitiu parecer pela legalidade com esclarecimentos.
Justificativa do Gestor de Pessoal: Não há. Verificação efetuada no âmbito do TCU.
Análise do Controle Interno:  Não há. Verificação efetuada no âmbito do TCU.
Análise da Equipe Técnica: Legal
Os esclarecimentos apontados pelo Controle Interno são irrelevantes para a análise da legalidade do ato ou já foram analisados em crítica específica do e-Pessoal.
1.1.2. Houve o registro de pelo menos uma rubrica com 'Denominação para análise pelo TCU = Decisão judicial (10288 - DECISAO JUDICIAL N TRAN JUG AT (Decisão judicial - Outros) - R$ 7,77) .
Justificativa do Gestor de Pessoal: Não há. Verificação efetuada no âmbito do TCU.
Análise do Controle Interno:  Não há. Verificação efetuada no âmbito do TCU.
Análise da Equipe Técnica: Ilegal
A interessada possui rubrica de pagamento de 3,17% em desconformidade com a jurisprudência do TCU, em face de que tal rubrica já deveria ter sido absorvida pelos sucessivos planos de carreira e reajustes salariais obtidos por todas as categorias.
1.1.3. Houve o registro de pelo menos uma rubrica com 'Denominação para análise pelo TCU = Vantagem de caráter pessoal (82107 - VPNI ART.62-A LEI 8112/90 - AP (Vantagem de caráter pessoal - VPNI art. 62-A Lei 8.112/90) - R$ 245,18) .
Justificativa do Gestor de Pessoal: Não há. Verificação efetuada no âmbito do TCU.
Análise do Controle Interno:  Não há. Verificação efetuada no âmbito do TCU.
Análise da Equipe Técnica: Legal
A concessão da vantagem de quintos ou décimos está em consonância com a jurisprudência deste Tribunal e os critérios das Leis 8.911/1994 e 9.624/1998 (os períodos anteriores a 8/4/1998 são suficientes para a incorporação da vantagem de quintos) .
1.1.4. Existe rubrica (10289 - DECISAO JUDICIAL N TRAN JUG AP (Decisão judicial - Outros) ) nos proventos atuais (Contracheque Siape) classificada com 'Denominação para análise pelo TCU' do tipo 'Decisão judicial'.
Justificativa do Gestor de Pessoal: Não há. Verificação efetuada no âmbito do TCU.
Análise do Controle Interno:  Não há. Verificação efetuada no âmbito do TCU.
Análise da Equipe Técnica: Ilegal
A interessada possui rubrica de pagamento de 3,17% em desconformidade com a jurisprudência do TCU, em face de que tal rubrica já deveria ter sido absorvida pelos sucessivos planos de carreira e reajustes salariais obtidos por todas as categorias.
O quadro resumo de ocorrências e, quando for o caso, o detalhamento da norma legal e da jurisprudência para as inconsistências acima elencadas encontra-se no anexo II dessa instrução. 
Encaminhamento do ato: 
Considerar ILEGAL e recusar registro  do ato de Aposentadoria de LENORA FERREIRA COSTA FREITAS do quadro de pessoal do órgão/entidade Instituto Nacional do Seguro Social, com base nos arts. 71, inciso III, da Constituição Federal, 1º, inciso V, e 39, inciso II, da Lei 8.443/1992 e 260, § 1º, do Regimento Interno. 
Com fulcro no art. 262, caput, do Regimento Interno deste Tribunal, determinar ao órgão/entidade Instituto Nacional do Seguro Social que: 
dispense a devolução dos valores indevidamente recebidos de boa-fé até a data da ciência do órgão/entidade Instituto Nacional do Seguro Social, do acórdão que vier a ser proferido, com base no Enunciado 106 da Súmula da Jurisprudência do TCU.
dê ciência, no prazo de quinze dias, contados da notificação, do inteiro teor desta deliberação ao interessado, alertando-o de que o efeito suspensivo proveniente da interposição de eventuais recursos junto ao TCU não o exime da devolução dos valores percebidos indevidamente, caso o recurso não seja provido.
informe o teor do acórdão que vier a ser prolatado, encaminhando ao TCU, no prazo de trinta dias, comprovante da data de ciência pelo interessado, nos termos do art. 4º, § 3º, da Resolução TCU 170/2004.
promova a exclusão, no prazo 15 (quinze) dias, contados a partir da ciência desta deliberação, sujeitando-se a autoridade administrativa omissa à responsabilidade solidária, da rubrica apontada em face de manifesta ilegalidade, segundo entendimento pacífico do TCU, uma vez que a mesma já deveria ter sido absorvida pelos sucessivos planos de carreira.
CONCLUSÃO
A abrangência e a profundidade das verificações levadas a efeito fundamentam convicção de que o ato 92596/2019 pode ser apreciado pela ilegalidade, em razão das irregularidades apontadas no item Exame das Constatações desta instrução, que representam afronta à legislação e à jurisprudência de referência
PROPOSTA DE ENCAMINHAMENTO
Ante o exposto, com fundamento no art. 71, inciso III, da Constituição Federal, no art. 1º, inciso V, e art. 39, incisos I e II, da Lei 8.443/1992, no art. 260 do Regimento Interno do Tribunal de Contas da União, propõe-se: 
Considerar ILEGAL e recusar registro  do ato de Aposentadoria de LENORA FERREIRA COSTA FREITAS do quadro de pessoal do órgão/entidade Instituto Nacional do Seguro Social, com base nos arts. 71, inciso III, da Constituição Federal, 1º, inciso V, e 39, inciso II, da Lei 8.443/1992 e 260, § 1º, do Regimento Interno.
Com fulcro no art. 262, caput, do Regimento Interno deste Tribunal, determinar ao órgão/entidade Instituto Nacional do Seguro Social que: 
dê ciência, no prazo de quinze dias, contados da notificação, do inteiro teor desta deliberação ao interessado, alertando-o de que o efeito suspensivo proveniente da interposição de eventuais recursos junto ao TCU não o exime da devolução dos valores percebidos indevidamente, caso o recurso não seja provido.
informe o teor do acórdão que vier a ser prolatado, encaminhando ao TCU, no prazo de trinta dias, comprovante da data de ciência pelo interessado, nos termos do art. 4º, § 3º, da Resolução TCU 170/2004.
promova a exclusão, no prazo 15 (quinze) dias, contados a partir da ciência desta deliberação, sujeitando-se a autoridade administrativa omissa à responsabilidade solidária, da rubrica apontada em face de manifesta ilegalidade, segundo entendimento pacífico do TCU, uma vez que a mesma já deveria ter sido absorvida pelos sucessivos planos de carreira.
dispense a devolução dos valores indevidamente recebidos de boa-fé até a data da ciência do órgão/entidade Instituto Nacional do Seguro Social, do acórdão que vier a ser proferido, com base no Enunciado 106 da Súmula da Jurisprudência do TCU."
É o Relatório.

não há

Procurador Marinus Eduardo De Vries Marsico

APOSENTADORIA. AUSÊNCIA DE AMPARO LEGAL PARA CONTINUIDADE DO PAGAMENTO DA PARCELA DE 3,17% (URV), QUANDO JÁ DEVERIA TER SIDO ABSORVIDA POR REAJUSTES POSTERIORES. INSIGNIFICÂNCIA DA PARCELA INDEVIDA. LWGALIDADE DO ATO, EM CARÁTER EXCEPCIONAL. DETERMINAÇÃO PARA A EXCLUSÃO DAS PARCELAS IMPUGNADAS. COMUNICAÇÕES.

APOSENTADORIA (APOS)

Em exame ato de aposentadoria (peça 4) em favor de Lenora Ferreira Costa Freitas no cargo de técnica do seguro social no Instituto Nacional do Seguro Social (INSS) .
2. Conforme consta no meu relatório, a unidade técnica (peças 6 e 7) e o Ministério Público (peça 8) manifestaram-se pela ilegalidade e negativa de registro, tendo sido verificada a concessão indevida de duas parcelas "de pagamento de 3,17% [URV] em desconformidade com a jurisprudência do TCU, em face de que tal rubrica já deveria ter sido absorvida pelos sucessivos planos de carreira e reajustes salariais obtidos por todas as categorias", como explica a Sefip.
3. Quanto à denominada Unidade Real de Valor (URV) de 3,17%, é sólida a jurisprudência deste Tribunal no sentido de que a parcela, assim como outras que tinham caráter transitório, já deveriam ter sido absorvidas ou excluídas (a depender do caso) pelos plano de carreira que foram instituídos posteriormente à sua criação. Em outras palavras, essas parcelas não deveriam ser incorporadas indefinidamente aos vencimentos, sendo devidas somente até a reposição das perdas salariais havidas até então, o que ocorreu na primeira database seguinte àquela que serviu de referência ao julgado. As exceções seriam somente os casos em que houvesse expresso comando judicial determinando a perpetuidade da rubrica. A título de exemplo de decisões baseadas nesse entendimento, menciono os Acórdão 1614/2019-TCU-Plenário, relatora Ministra Ana Arraes, 571/2010-TCU-1ª Câmara, relator Ministro Augusto Nardes, 6.137/2013-TCU-1ª Câmara, relator Ministro José Mucio Monteiro, e 7.430/2016-TCU-2ª Câmara, relator Ministro Vital do Rêgo.
4. Não obstante, percebo que ambos os valores impugnados são bastante diminutos: R$ 7,77 ("10288 - DECISAO JUDICIAL N TRAN JUG AT (Decisão judicial - Outros) " (peça 4, p. 3) e R$ 3,11  ("10289 - DECISAO JUDICIAL N TRAN JUG AP (Decisão judicial - Outros) " (este último, conforme a Ficha Financeira da interessada no Siape, de abril de 2022, peça 9, p. 1) . 
5. Em situações como essa, vem se formando jurisprudência nesta Corte que entende que o ato deve ser considerado legal, com autorização do registro, sem prejuízo de que seja determinado à unidade jurisdicionada a devida correção da falha verificada. 
6. A meu ver, essa medida, de fato, se justifica amplamente pela racionalidade administrativa, tendo em vista todo o custo que envolve a emissão de novo ato e sua posterior apreciação pelas instância de controle. Além disso, não se afasta o monitoramento da determinação corretiva. Como exemplo de deliberações que adotaram esse entendimento, cito os Acórdão 748/2022-TCU-Plenário, de minha relatoria, 703/2022-TCU-Plenário, relator Ministro Jorge Oliveira, 3.360/2010-TCU-Plenário, relator Ministro-Substituto André Luís de Carvalho, e 12.704/2019-TCU-2ª Câmara, relatora Ministra Ana Arraes.
7. Diante do exposto, entendo que, em caráter excepcional, o ato em exame deve ser considerado legal, com a autorização do registro, sem prejuízo de que seja expedida determinação ao INSS para que, no prazo de quinze dias, adote providências para a regularização da ilegalidade apontada. 
Assim, voto para que seja aprovado o acórdão que ora submeto a este Colegiado.
Brasília, Sala das Sessões, em 17 de maio de 2022.
ANTONIO ANASTASIA
Relator